臺灣臺南地方法院民事判決
108年度訴字第1874號
原      告  陳進瑞  

訴訟代理人  林冠廷律師
            林亭宇律師
            蔡文斌律師
上  一  人
複  代理人  李明峯律師
            許依涵律師
被      告  陳博源  

            陳瑀婕  


共      同
訴訟代理人  林金宗律師
被      告  陳文雄  

            陳文明  

上列當事人間請求分割共有物事件，本院於民國110年9月8日言
詞辯論終結，判決如下：
    主  文
兩造共有坐落臺南市○區○○段○○○地號、面積五百六十六平方公尺
之土地，分割如附圖乙所示：編號甲部分面積一百四十四點八平
方公尺分歸原告取得；編號乙部分面積一百五十四點四平方公尺
分歸被告陳文雄、陳文明按應有部分比例保持共有；編號丙部分
面積一百六十八點三平方公尺分歸被告陳博源、陳瑀婕按應有部
分比例保持共有；編號丁部分面積九十八點五平方公尺由兩造各
按應有部分比例保持共有。
被告陳博源、陳瑀婕應按附表三所示之金額補償原告及被告陳文
雄、陳文明。
訴訟費用由兩造按如附表一所示之比例負擔。 
    事實及理由
一、原告起訴主張：
  ㈠訴之聲明：
  ⒈兩造共有坐落臺南市○區○○段000地號、面積566平方公尺之土
    地（下稱系爭土地），准予分割如附圖甲所示，編號乙部分
    面積188.7平方公尺分歸原告取得，編號甲、丙部分面積共1
    88.7平方公尺分歸被告陳文雄、陳文明依原權利範圍保持共
    有，編號丁部分面積188.6平方公尺分歸被告陳博源、陳瑀
    婕依原權利範圍保持共有。
  ⒉原告及被告陳文雄、陳文明應依如附表二所示之金額補償被
    告陳博源、陳瑀婕。
  ㈡系爭土地為兩造所共有，應有部分如附表一所示，系爭土地
    並無不能分割之情事，兩造亦無不分割之約定，然兩造迄今
    無法協議分割，爰依民法第823條第1項、第824條第2項規定
　　請求分割系爭土地。
  ㈢系爭土地係歷代祖先相傳而來，由原告之父即訴外人陳万字
    分給原告及訴外人陳天良、陳助國等三兄弟，並於民國70年
    10月間劃分系爭土地，系爭土地北側與同段231-3、231-1地
    號土地接鄰之土地位置（調卷第17頁附圖編號甲），由陳天
    良分得，用以興建豬舍從事養豬事業，舊三合院原本由陳万
    字使用之房間所坐落之土地，由陳助國分得（調卷第17頁附
    圖編號乙），舊三合院祭拜祖先大廳所坐落之土地由原告分
    得（調卷第17頁附圖編號丙），此乃當時原告之父親陳万字
    作主，由三兄弟依序抽籤決定分得之位置，目前各繼承人之
    使用現況亦按此抽籤決定之位置，各自使用互不干涉。上述
    編號甲、乙、丙，除編號丙有原告占有使用之3層鋼筋混泥
    土加強磚造房屋外，其餘均為老舊磚瓦平房，被告陳博源之
    父即訴外人陳和田改造舊豬舍作為停車庫，被告陳文明改造
    舊三合院作為停車庫，原告利用舊大廳曬衣服或儲存雜物，
    前開之老舊磚瓦平房均無保存之經濟價值。
  ㈣依臺南市東南地政事務所109年1月14日之占用系爭土地面積
    及位置成果圖（下稱系爭複丈成果圖）所示編號Ａ建物及同
    段266-5、266-3地號土地目前係由原告使用，該未保存登記
    建物屋齡已逾40年，考量未來土地能合併使用以符經濟效益
    ，編號乙部分分歸原告單獨取得。被告陳文雄、陳文明為兄
    弟，目前使用系爭複丈成果圖所示編號Ｂ建物及同段266-4、
    266-2地號土地，該未保存登記建物屋齡已逾40年，考量未
    來土地能合併使用以符經濟效益，故將編號甲、丙部分分歸
    被告陳文雄、陳文明依應有部分比例保持共有，而編號甲部
    分西臨西灣裡路263巷95弄之3米私設巷道，分割後不至於成
    為袋地，對其出入並無影響。
  ㈤被告陳博源、陳瑀婕為堂兄妹，目前由被告陳博源及其父陳
    和田使用系爭複丈成果圖所示編號Ｃ建物及同段266、266-1
    地號土地，該未保存登記建物及鐵皮倉庫屋齡已逾40年，考
    量未來土地能合併使用以符經濟效益，故將編號丁部分分歸
    被告陳博源、陳瑀婕依應有部分比例比例保持共有，該部分
    ，可由灣裡路263巷之10米現有巷道出入，分割後不至於成
    為袋地。且系爭土地之建蔽率為60％，被告陳博源、陳瑀婕
    可建築之面積為113.19平方公尺，其餘均為法定空地，對被
    告陳博源、陳瑀婕並無不利之情事。再者，被告陳博源、陳
    瑀婕所有之未保存登記磚造房屋占系爭土地面積極小，大約
    85％之面積為陳年老舊鐵皮倉庫，而相鄰之同段266地號土地
    臨10米灣裡路263巷有寬度4.7米出入口，其地上物亦為陳年
    老舊鐵皮倉庫。故被告陳博源、陳瑀婕要在編號丁部分興建
    房屋，只需處理上述鐵皮倉庫即可，其出入並無影響，足以
    讓建築機械出入通行，優於原告分得之編號乙部分僅得依3
    米狹小私設弄道通行。
  ㈥依長興不動產估價師聯合事務所110年4月26日之不動產估價
    報告書（下稱系爭報告書），按原告之分割方案，原告應分
    別補償被告陳博源、陳瑀婕11萬0,804元、11萬0,804元，合
    計22萬1,608元。比較兩造分割方案應受補償金額，原告分
    割方案較被告分割方案所需找補之金額較低，且分割後整體
    經濟價值亦優於被告分割方案，原告分割方案應較為妥適。
二、被告方面：　　
  ㈠被告陳博源、陳瑀婕：　　　
  ⒈聲明：如主文第1項所示。
  ⒉原告固主張其因前有訴訟紛爭，而不願再將部分土地保持共
    有云云。惟兩造若欲避免有訴訟紛爭，更應預留通路，供被
    告陳博源、陳瑀婕所分得之内側土地利用，否則，該二人於
    原告分得之土地上興建房屋後，將衍生通行權訴訟，成為紛
    爭之起源。
  ⒊依附圖乙所示之分割方案，兩造分得之土地得各自與原告所
    有之同段266-5地號土地、被告陳文雄及陳文明共有之同段2
    66-4地號土地、被告陳博源及陳瑀婕共有之同段266地號土
    地合併利用，且可使兩造保有各自之房屋。又因被告分配之
    土地必須臨路，始能使用，並指定建築線，因此保留編號丁
    作為4米之道路用地，由兩造依原應有部分比例保持共有，
    分割後之編號乙、丙土地，得由編號丁出入，符合公平原則
    ，對兩造最為有利。且原告分得之編號甲部分，土地面積雖
    因扣除編號丁之道路用地後，減少分配11.06平方公尺，然
    該部分雙面臨路，價值較高，對原告甚為有利，且被告陳博
    源、陳瑀婕需以金錢補償，對於原告並無不利益。況預留編
    號丁作為道路使用，讓編號乙、丙部分有出入通道，亦有利
    被告日後分割時，可以分別與同段266-4、266地號土地合併
    分割。
  ㈡被告陳文雄、陳文明：
　⒈均同意被告陳博源、陳瑀婕提出之附圖乙分割方案。
　⒉被告陳文明表示：系爭土地上有老舊房屋，目前無人使用，
    原告之分割方案並未保留道路給伊通行，原告不可能讓伊通
    行其分得之土地，伊日後興建房屋，將有困難。
　⒊被告陳文雄另表示，角地較有價值，分得角地之共有人應補
    償其他共有人，且北側應留4米路讓兩造通行，對於車輛進
    出、日後興建房屋，較為方便。
三、兩造不爭執事項：  
  ㈠系爭土地係兩造所共有，原告應有部分為3分之1，被告等人
    應有部分各為6分之1（本院卷第39-41頁）。
  ㈡坐落系爭土地上如系爭複丈成果圖所示編號Ａ之三層樓建物（
    門牌號碼為臺南市○區○○路000巷0000○0000號，下稱系爭97-
    1、97-2號房屋），係原告居住使用，另系爭97-1、97-2號
    房屋其他部分坐落在原告所有之同段266-3、266-5地號土地
    上（調解卷第39、43頁、本院卷第77、85、97、137頁）。
  ㈢坐落系爭土地上如系爭複丈成果圖所示編號Ｂ之三層樓建物（
    門牌號碼為臺南市○區○○路000巷00號，下稱系爭97號房屋）
    ，係被告陳文雄、陳文明居住使用，另系爭97號房屋其他部
    分坐落在被告陳文雄、陳文明共有之同段266-4、266-2地號
    土地上（本院卷第49、51、77、83、97、137頁）。
  ㈣坐落系爭土地上如系爭複丈成果圖所示編號Ｃ之三層樓建物（
    門牌號碼為臺南市○區○○路000巷00號，下稱系爭99號房屋）
    ，係被告陳博源居住使用，另系爭99號房屋其他部分坐落在
    被告陳博源、陳瑀婕共有之同段266、266-1地號土地上（本
    院卷第45、47、77、81、97、137頁）。
  ㈤系爭土地上另坐落紅磚古厝一棟，係兩造之祖父所搭建，目
    前無人居住使用，屋頂塌陷破舊不堪使用；西側之3米寬巷
    道坐落在同段231-4地號土地，可通行至灣裡路263巷（本院
    卷第77、87-97頁）。
四、得心證之理由：
　㈠按各共有人，除法令另有規定外，得隨時請求分割共有物。
    但因物之使用目的不能分割或契約定有不分割之期限者，不
    在此限，民法第823條第1項定有明文。查系爭土地為兩造所
    共有，其應有部分如附表一所示，面積566平方公尺，使用
    分區屬「住三」住宅區，而兩造就系爭土地並無不分割之約
    定，系爭土地之使用目的亦無不能分割之情，且無不能分割
    之法令限制，有臺南市東南地政事務所108年12月3日東南地
    所測字第1080113914號函、系爭土地登記第一類謄本、臺南
    市政府都市發展局都市計畫土地使用分區證明書在卷可參（
    本院卷第35、39-43頁）。從而，原告本於共有人之資格，
    訴請系爭土地裁判分割，即屬正當。
　㈡次按共有物之分割，依共有人協議之方法行之；以原物為分
    配時，如共有人中有未受分配，或不能按其應有部分受分配
    者，得以金錢補償之。以原物為分配時，因共有人之利益或
    其他必要情形，得就共有物之一部分仍維持共有；民法第82
    4條第1、3、4項分別定有明文。再按法院定共有物分割之方
    法，固可由法院自由裁量，惟應斟酌各共有人之意願、利害
    關係、共有物之性質、分割後之經濟效用及公共利益等為公
    平決定（最高法院81年度台上字第16號、89年度台上字第72
    4號民事判決可資參照)。
　㈢查原告居住使用之系爭97-1、97-2號房屋、被告陳文雄、陳
    文明居住使用之系爭97號房屋、被告陳博源居住使用之系爭
    99號房屋，均南臨灣裡路263巷可供出入，其餘現況如兩造
    不爭執事項㈡至㈤所示等情，業經本院會同兩造及臺南市東南
    地政事務所人員至現場勘驗屬實，並製有勘驗測量筆錄、現
    場照片、現場簡圖、該所109年1月14日複丈成果圖，復有系
    爭土地登記第一類謄本在卷可稽（本院卷第75-97、105頁)
    ，堪認屬實。是系爭土地上既坐落兩造之上開房屋，故系爭
    土地之裁判分割，應以原物分割、兩造之使用現況為優先考
    量。
　㈣本院審酌原告主張如附圖甲之分割方案，兩造分得之土地固
    與應有部分比例相符，惟被告陳文雄、陳文明卻分得編號甲
    、丙部分土地，且該兩筆土地並未相鄰，無法合併使用，且
    仍需依附表所示金額補償被告陳博源、陳瑀婕，並非合理。
    又原告分得之編號乙部分土地，部分緊臨被告所有之上開房
    屋後方，並將編號甲、丙部分土地分隔開來，兩造日後勢必
    就房屋有無越界建築問題再掀波瀾，難認符合全體共有人之
    利益，要無可採。至被告主張如附圖乙所示之分割方案，兩
    造各取得之編號甲、乙、丙部分土地，縱與其應有部分比例
    不符，然此係依照其上坐落之兩造所有之前揭房屋界線予以
    劃分，故兩造均可完整保留其所有之房屋，無須拆除，且經
    本院就被告分割方案送請長興不動產估價師聯合事務所鑑定
    之結果，被告陳博源、陳瑀婕亦需就分得超過其應有部分比
    例之編號丙部分土地，依附表三所示之金額，補償原告及被
    告陳文雄、陳文明（參系爭報告書第Ⅷ頁），並無不妥。另
    編號丁部分土地由兩造按應有部分比例保持共有，可讓兩造
    所有之上開房屋前後均可臨路，房屋後方可利用編號丁部分
    土地，行經西側之3米寬巷道通行至灣裡路263巷，更方便人
    車之進出，而原告所有之系爭97-1、97-2號房屋，則成為三
    面臨路之住宅，更可增加其房屋及土地價值，實有利於發揮
    土地之經濟價值及使用土地之便利性，合乎分割後土地之整
    體效益及共有人全體之利益，較為可採。  
五、綜上所述，系爭土地依其使用目的並非不能分割，共有人間
    亦無不能分割之約定，然迄今未能協議分割，本院審酌系爭
    土地之現有使用狀況、對外通行問題、位置、形狀、分割後
    之土地利用效益及兩造所獲之利益等一切情狀，認如附圖乙
    所示分割方案符合土地分割之經濟效用及共有人全體之利益
    ，堪認係適當、公允之分割方法，爰准予分割系爭土地如主
    文第1、2項所示。
六、末按因共有物分割、經界或其他性質上類似之事件涉訟，由
    敗訴當事人負擔訴訟費用顯失公平者，法院得酌量情形，命
    勝訴之當事人負擔其一部，民事訴訟法第80條之1定有明文
    。查分割共有物事件本質上並無訟爭性，乃由本院斟酌何種
    分割方案較能增進共有物之經濟效益，並兼顧兩造之利益，
    以決定適當之分割方法。本件因兩造均獲得利益，如僅由敗
    訴之原告負擔，本院認為顯失公平，爰依兩造獲得之利益及
    就系爭土地應有部分之比例確定訴訟費用之負擔如主文第3
    項所示。
七、據上論結，本件原告之訴為無理由，依民事訴訟法第80條之
    1，判決如主文。　 
中　　華　　民　　國　　110 　年　　9 　　月　　27　　日
                  民事第一庭　法  官　陳尹捷
以上正本係照原本作成。
如不服本判決，應於判決送達後20日內，向本院提出上訴狀並表
明上訴理由，如於本判決宣示後送達前提起上訴者，應於判決送
達後20日內補提上訴理由書（須附繕本）。
如委任律師提起上訴者，應一併繳納上訴裁判費。  　　　　　
中　　華　　民　　國　　110 　年　　9 　　月　　27　　日
                              書記官　曾美滋 
　　　　　　　　　　　　　　　
附表一：
編號 共有人 應有部分及訴訟費用分擔比例  1  陳進瑞 1/3 2 陳博源 1/6 3 陳瑀婕 1/6 4 陳文雄 1/6 5 陳文明 1/6 

附表二：
應提供補 償    人 應  受  補  償  人  應提供補償金額合          計  陳博源 陳瑀婕  陳進瑞 11萬0,804元 11萬0,804元 　22萬1,608元 陳文雄 2萬3,731元 2萬3,731元 　4萬7,462元 陳文明 2萬3,731元 2萬3,731元 　4萬7,462元 應受補償金額合計 15萬8,266元 15萬8,266元  31萬6,532元 

附表三：
應提供補 償    人 應  受  補  償  人   應提供補償金額合          計  陳進瑞 陳文雄 陳文明  陳博源 1,091元 10萬2,906元 10萬2,906元 20萬6,903元 陳瑀婕 1,091元 10萬2,906元 10萬2,906元 20萬6,903元 應受補償金額合計 2,182元 20萬5,812元 20萬5,812元 41萬3,806元